最高法院刑事判決　　　　　　九十六年度台上字第三○八七號
上　訴　人　台灣高等法院花蓮分院檢察署檢察官
被　　　告　甲○○
上列上訴人因被告誣告案件，不服台灣高等法院花蓮分院中華民
國九十六年一月十八日第二審更審判決（九十五年度上更(二)字第
一○四號，起訴案號：台灣台東地方法院檢察署九十年度偵字第
三六六號），提起上訴，本院判決如下：
    主  文
原判決撤銷，發回台灣高等法院花蓮分院。
    理  由
本件原判決引用第一審判決所載之理由，以公訴意旨略以：被告
甲○○明知告訴人乙○○於民國八十四年十一月間陳情之事實，
係指乙○○向王忠心（已歿）受讓位於台東縣太麻里金崙村金崙
溪河川地七號之土地，非指現由第三人高山寶所使用，建有砂石
場（卷內有稱砂石廠者，以下均稱砂石場）之河川地，乙○○且
不曾向被告服務之台東縣政府誣指被告竊賣上開（砂石場土地予
）砂石場之事實，詎於八十八年十月十四日基於使乙○○受刑事
處分之犯意，向台灣台東地方法院檢察署誣告乙○○，誣指乙○
○向被告服務之台東縣政府陳情，檢舉被告竊賣上開（砂石場土
地予）砂石場，獲取新台幣（下同）數百萬元之利益，圖使乙○
○受刑事處分，因認被告涉有刑法第一百六十九條第一項之誣告
罪嫌等情。但經審理結果，認為不能證明被告有誣告之犯意，因
而維持第一審諭知被告無罪之判決，駁回檢察官在第二審之上訴
，固非無見。
惟查：刑法上之誣告罪，本不限於所告事實全屬虛偽時，始能成
立，倘所告事實之一部分係出於故意虛構，仍不得謂非誣告（本
院二十年上字第六六二號判例參照）。本件之經過係乙○○前於
六十七年間受讓案外人王忠心所租用坐落台東縣太麻里金崙村金
崙溪河川地七號之土地，嗣為辦理受讓事宜而委託當時任職於地
政機關之被告書寫申請書及處理測量等事項，其後因未處理妥善
，復發覺其受讓之土地約短少○‧三公頃（指乙○○現耕土地西
側之荔枝園，非東側之砂石場，見原審更(二)卷第三十八頁圖示；
台灣台東地方法院檢察署八十八年度偵字第二六○九號卷影印本
第一三八頁、第一四○頁圖示及筆錄），乙○○不甘損失，且認
為係被告涉嫌不法，乃於八十四年十一月一日書立「陳情書」，
向（前）台灣省政府政風處檢舉，經該政風處轉交台東縣政府政
風室處理。台東縣政府政風室調查結果，認為被告因違反公務員
服務法及改進地政風紀要點（地政人員私自為他人測量）等規定
，經台東縣政府於八十四年十二月十三日，予以懲處申戒二次。
被告受懲處後，先於八十五年間具狀指稱乙○○誣告，業經台灣
台東地方法院檢察署檢察官於八十六年一月三十日以八十五年度
偵續字第二五號不起訴處分書，為不起訴處分確定（按被告於該
案告訴之內容，除未言及「乙○○利慾薰心，明知砂石場所使用
之河川公地，非伊向王忠心讓渡之河川公地，竟虛構事實向台東
縣政府檢舉其將河川公地竊賣給砂石場，獲取數百萬元利益，請
求台東縣政府予以懲處」外，其餘與涉嫌本件誣告之告訴內容相
同）。被告仍不罷休，復於八十八年十月十四日具狀向台灣台東
地方法院檢察署提出告訴（即涉嫌本件誣告之告訴），指稱：「
乙○○於八十四年十一月間，見伊毗鄰之河川公地數年來供砂石
場使用，獲利甚豐，利慾薰心，明知砂石場使用河川公地，並非
伊向王忠心讓渡河川公地，竟偽造不實理由向告訴人（即本件被
告）服務之台東縣政府檢舉伊毗鄰砂石場使用河川公地是伊向王
忠心讓渡河川公地，告訴人（即本件被告）將該河川公地竊賣（
給）砂石場，獲取數百萬元，請求台東縣政府懲處告訴人（即本
件被告）」，該案亦經台灣台東地方法院檢察署檢察官於八十九
年七月三十一日以八十八年度偵字第二六○九號不起訴處分書，
為不起訴處分，於聲請再議後，業經台灣高等法院花蓮分院檢察
署檢察官於八十九年十一月六日以八十九年度議字第二四二號處
分書，駁回再議之聲請確定。乙○○於前揭案件不起訴處分確定
後，乃以被告涉嫌誣告，訴請檢察官偵查起訴，原判決雖以：乙
○○確曾以被告有「擅自竊賣土地」之行為而具狀檢舉，被告係
因乙○○之檢舉而提出誣告之告訴（指台灣台東地方法院檢察署
八十八年度偵字第二六○九號案件），並未虛構事實，尚不能以
被告誤認乙○○所指其遭竊賣土地之位置，即認為被告有誣告之
犯意，因而維持第一審諭知被告無罪之判決。然查，本件被告有
無誣告之犯意，其關鍵在於前揭案件（即八十八年度偵字第二六
○九號案）之告訴狀所載之內容，究係出於誤認，或出於虛構？
依據卷內資料，乙○○於八十四年十一月一日向（前）台灣省政
府政風處檢舉時，所書立之「陳情書」除說明案情之經過外，僅
在請求協助解決：「(一)、請甲○○（即被告）退還測量費二千元
及河川地許可證書。(二)、請查明民（指乙○○）原耕種河川地七
號一點一二○○公頃（有甲○○蓋章負責），為何變成一九八一
號零點七多公頃？何以短少零點三多公頃到那裏去？為何讓原讓
渡（人）王忠心遺孀確（卻）增加零點三公頃，如此巧合難免令
人猜疑。(三)、請甲○○退還民（指乙○○）短少的零點三公頃土
地及一切精神、時間損失。(四)、甲○○涉嫌詐欺，雖然逃過法律
追訴（權時效）十年，已嚴重違反公務員服務法及偽造文書、貪
瀆罪，請依法嚴懲以維公務人員紀律」等語（見原審上訴卷第一
宗第一七五頁）。該「陳情書」內並無被告在其告訴狀所指訴：
「乙○○於八十四年十一月間，……竟偽造不實理由向告訴人（
即本件被告）服務之台東縣政府檢舉伊毗鄰砂石場使用河川公地
是伊向王忠心讓渡河川公地，告訴人（即本件被告）將該河川公
地竊賣（給）砂石場，獲取數百萬元，請求台東縣政府懲處告訴
人（即本件被告）」之內容。被告於審判中雖辯稱：所謂「乙○
○明知砂石場使用河川公地，並非伊向王忠心讓渡河川公地，竟
偽造不實理由向告訴人（即本件被告）服務之台東縣政府檢舉伊
毗鄰砂石場使用河川公地是伊向王忠心讓渡河川公地，告訴人（
即本件被告）將該河川公地竊賣（給）砂石場，獲取數百萬元，
請求台東縣政府懲處告訴人（即本件被告）」等內容，係聽乙○
○在電話中向伊說的，及台東縣政府政風室承辦人余世銘在調查
其被檢舉事項時轉告的（見第一審卷第六十七頁、第一五二頁；
原審上訴卷第一宗第四十頁、第五十四頁、第五十五頁、第二宗
第二八三頁、第二八七頁）。然而乙○○已否認在電話中述說前
揭內容，且始終指稱伊僅檢舉荔枝園部分（即伊之土地短少○‧
三公頃，王忠心之遺孀卻多出○‧三公頃），與第三人之砂石場
無涉。證人余世銘亦先後結證：乙○○僅檢舉荔枝園之部分，與
砂石場無涉，伊已會同當事人前往荔枝園會勘，並未向被告提及
砂石場之事（見台灣台東地方法院檢察署九十年度偵字第三六六
號卷第二宗第一三九頁；第一審卷第七十八頁）。查被告係從事
測量業務之地政人員，且曾受乙○○之託，實地勘測系爭土地之
位置，對於砂石場、荔枝園分別坐落於何處？當知之甚稔。乙○
○所提出之「陳情書」，並未言及與本件無關之砂石場，有該「
陳情書」影本附卷可稽。被告且承認，伊有看過乙○○之前揭「
陳情書」（見第一審卷第六十六頁、第一七七頁），其竟在告訴
狀中指稱：「乙○○於八十四年十一月間，見伊毗鄰之河川公地
數年來供砂石場使用，獲利甚豐，利慾薰心，明知砂石場使用河
川公地，並非伊向王忠心讓渡河川公地，竟偽造不實理由向告訴
人（即本件被告）服務之台東縣政府檢舉伊毗鄰砂石場使用河川
公地是伊向王忠心讓渡河川公地，告訴人（即本件被告）將該河
川公地竊賣（給）砂石場，獲取數百萬元，請求台東縣政府懲處
告訴人（即本件被告）」云云。且於乙○○明確表明系爭土地，
係指荔枝園部分，與砂石場無關之後，仍陸續具狀堅稱：「乙○
○見毗鄰河川公地供砂石場使用，獲利甚豐，被告（指乙○○）
生起貪念之心，竟虛構不實，於八十四年十一月向台東縣政府陳
縣長誣告告訴人（即本件被告）將伊毗鄰砂石場河川公地私自測
量，竊賣於砂石場，獲取數百萬元鉅款」，請求追訴乙○○之誣
告刑責（見台灣台東地方法院檢察署八十八年度偵字第二六○九
號卷影印本第三十一頁、第一二七頁、第一八六頁、第一八八頁
）；及於檢察官對乙○○為不起訴處分聲請再議時，仍堅稱：「
乙○○至八十四年十一月間，因目睹毗鄰砂石場土地收入甚豐，
始利慾薰心，捏造不實，檢舉聲請人（即本件被告）」（見同上
偵查卷影印本第二○六頁）。復於本件偵查中，乙○○再度表明
未檢舉其將土地竊賣給砂石場時，猶堅稱：「乙○○確實有發函
檢舉我有（將土地）竊賣給砂石場」（見台灣台東地方法院檢察
署九十年度偵字第三六六號卷第二宗第一二八頁至第一二九頁）
；及於審判中仍稱：乙○○有檢舉其將土地竊賣給砂石場，及「
知道金崙段七號地與本案無關」，有糾紛者係乙○○向王忠心受
讓之土地（即荔枝園部分），非砂石場（見第一審卷第一五二頁
、第一七七頁；原審上訴卷第一宗第四十頁、第五十四頁、第二
宗第二八三頁）。於此情形，能否謂為被告將「荔枝園」誤為「
砂石場」？即非無疑。究竟實情如何？基於公平正義之維護，即
有究明之必要。乃原審未予根究明白，即逕認被告係「誤認告訴
人（即乙○○）所指其遭竊賣之土地位置」，難認有誣告之犯意
（見原判決第一頁理由一第三行至第五行），因而維持第一審諭
知無罪之判決，自嫌速斷。檢察官上訴意旨執以指摘原判決不當
，為有理由，應認仍有撤銷發回更審之原因。
據上論結，應依刑事訴訟法第三百九十七條、第四百零一條，判
決如主文。
中　　華　　民　　國　九十六　年　　六　　月　 十四 　日
                      最高法院刑事第十庭
                          審判長法官  謝　俊　雄
                                法官  陳　世　雄
                                法官  魏　新　和
                                法官  吳　信　銘
                                法官  徐　文　亮
      本件正本證明與原本無異
                                      書  記  官
中　　華　　民　　國　九十六　年　　六　　月　 二十 　日
                                                      Ｋ
